【裁判字號】    88,上,1395
【裁判日期】    890530
【裁判案由】    損害賠償
【裁判全文】
臺灣高等法院民事判決  八十八年度上字第一三九五號
      上  訴  人    甲○○
                    乙○○即.
      共      同
      訴訟代理人    姜志俊律師
      被上訴人      丙○○      住台北縣新店市○○路一一Ｏ巷五一號一三樓
      訴訟代理人    廖英智律師
      複  代理人    林欣柔律師
                    陳惠君      住台北縣樹林鎮○○路七八號
右當事人間請求損害賠償事件，上訴人對於中華民國八十八年八月三十一日台灣台北
地方法院八十六年度訴字第三四一四號第一審判決提起上訴，本院判決如左：
    主      文
原判決關於命上訴人給付超過新台幣壹佰壹拾伍萬柒仟參佰壹拾壹元部分暨其利息及
該部分假執行之宣告，並負擔訴訟費用之裁判均廢棄。
右開廢棄部分，被上訴人在第一審之訴及假執行之聲請均駁回。
其餘上訴駁回。
第一、二審訴訟費用由上訴人負擔四分之一，餘由被上訴人負擔。
    事      實
甲、上訴人方面：
一、聲明：求為判決：(一)原判決關於不利於上訴人之部分廢棄。(二)右開廢棄部分，被
    上訴人在第一審之訴及假執行之聲請均駁回。(三)如受不利之判決，上訴人願供擔
    保請准免為假執行。
二、陳述：除與原判決記載相同者，茲引用之外，補稱：(一)據刑事偵查卷附道路交通
    事故調查報告表（二）現場圖示，車禍發生後，上訴人甲○○所駕小貨車在前，
    被上訴人機車在後，相距一一．二公尺，並非兩車併排停放，益足證明係被上訴
    人擅闖紅燈違規右轉而追撞業已行駛超過路口之小貨車後輪而肇事；況且當時係
    由上訴人乙○○打一一九電話報案請救護前來處理，由上訴人等人將被上訴人扶
    上救護車時，因距離甚近，聞到被上訴人酒味極濃，再依同仁醫院病歷記載：「
    病患丙○○先生來院就診時，身上有酒味，惟因本院無酒精濃度測試儀器，故無
    法測知病患酒精濃度」等語，足證被上訴人事發當時確係酒後開車，因其隱匿前
    往同仁醫院就醫之事實，居心叵測，以致刑事判決「犯罪」事實之時間亦遭誤判
    ，至為不當。(二)本件小貨車係由有普通小客車駕照之上訴人甲○○獨立駕駛，當
    時係空車，並無從事任何業務行為，上訴人乙○○亦未指示或使用甲○○從事運
    貨勞務，且甲○○當時係在國立勤益工專就讀，為專職在學學生，是乙○○與甲
    ○○之間並無任何僱用、受僱關係存在，乙○○自無任何選用或監督之權限，業
    經台灣高等法院八十六年度上易字第五一○號刑事判決審認確定，並因此撤銷原
    判決之業務過失傷害罪名，改判普通過失傷害刑責，是上訴人乙○○應不須負僱
    用人之連帶賠償責任。
乙、被上訴人方面：
一、聲明：求為判決：駁回上訴。
二、陳述：除與原判決記載相同者，茲引用之外，補稱：被上訴人於車禍發生當時正
    是下工要回家，根本不可能喝酒，現場勘查之警員亦未在任何文件上載明，且因
    被上訴人從事工地水泥工程業務，出入交通騎乘摩托車一向都是戴工程帽，因此
    被上訴人遭撞傷倒地，但頭部並無一般未戴安全帽者頭骨破裂之嚴重外傷，而是
    頭皮破裂，惟因撞擊力過大才使內部之腦部受損，上訴人一再主張被上訴人於車
    禍發生當時係酒醉駕駛並未戴安全帽，實為狡辯之詞，與事實不符。
丙、本院依職權調閱原法院八十六年度交易字第三一○號刑事卷宗。
    理      由
一、被上訴人主張上訴人甲○○於八十五年八月二十二日（原判決誤為二十三日）二
    十時三十分，駕駛ＢＴ－○○三九號自小貨車，由台北沿新店市○○路往新店方
    向行駛，途經新店市○○路過六六三巷口約三十公尺處，因在慢車道超速行駛並
    超車時未保持安全路離，不慎撞及同向在前行駛由被上訴人所駕駛之ＡＱＵ－四
    六一號重機車，致被上訴人人車倒地，造成被上訴人頭部外傷，左側偏癱及智力
    受損，已構成殘障。被上訴人因而支出之醫療費用，已達新台幣（下同）十二萬
    元，所支出之看護費用，總計為八十二萬五千元，被上訴人自受傷後即不能工作
    ，其勞動力損失，自現年五十三歲，至無完全工作能力之年齡六十歲為止，尚有
    七年，依行政院主計處薪資調查報告，營建業建築工程業之每月平均薪資為三萬
    七千五百四十二元計算，被上訴人總計喪失預期收入為三百十五萬三千五百二十
    八元。而被上訴人本為一生理及智能正常健康之人，突遭上訴人之撞擊使被上訴
    人之智能、健康受到無法回復之傷害，且終其一生都深受智力、記憶力陡降及左
    側偏癱、行動不便等後遺症之苦，請求上訴人給付慰撫金五十萬元，又上訴人甲
    ○○撞傷被上訴人時，係受僱於上訴人乙○○，執行其職務，依民法第一百八十
    八條第一項之規定，上訴人乙○○應與上訴人甲○○連帶負損害賠償責任，爰訴
    請上訴人連帶給付四百四十七萬八千五百二十八元及法定利息（原審就被上訴人
    請求之醫療費用准許七萬二千五百零七元、駁回看護費之請求，減少勞動能力損
    失准許一百零八萬零七百九十五元，精神慰藉金部分准許五十萬元，合計一百六
    十五萬三千三百零二元，因被上訴人應負百分之二十之過失責任，而判准被上訴
    人在一百三十二萬二千六百四十二元範圍及法定利息之請求，駁回被上訴人其餘
    請求，被上訴人就敗訴部分，未據聲明不服）。
    上訴人則以本件車禍之發生，係因被上訴人自巷口闖越紅燈而撞及上訴人甲○○
    所駕自小貨車右後輪部，上訴人甲○○並無過失。至於上訴人乙○○並非僱用人
    ，尤無選任或監督之疏忽問題，被上訴人遽而請求損害賠償，洵無理由。而被上
    訴人於八十五年九月二十一日自板橋中興醫院轉入中和中祥醫院接受術後療養，
    於八十五年九月三十日病情穩定後出院，出院時之狀態神智恢復，並無任何障礙
    。嗣被上訴人於八十五年十月十五日至同年十一月三十日前往台大醫院住院接受
    復健治療，情況略有改善，可自行行走短距離，台大醫院所附之「查詢病歷資料
    會簽意見表」雖稱「從事一般工作恐有困難」，但反對解釋即可從事簡易輕便工
    作，足徵被上訴人工作能力並未喪失，又被上訴人就本件車禍與有過失等語，以
    資抗辯。
二、被上訴人主張上訴人甲○○於八十五年八月二十二日二十時三十分，駕駛ＢＴ－
    ○○三九號自小貨車，在右揭地點因過失撞及被上訴人所駕駛ＡＱＵ－四六一號
    重機車，造成被上訴人頭部外傷併腦挫傷、右側額顳頂硬腦膜下血腫、顱內血腫
    等事實，業據其提出診斷證明書等影本為證，而上訴人甲○○因本件車禍，亦經
    本院刑事庭八十六年度交上易字第五一○號判決有期徒刑三月確定在案。上訴人
    雖以本件車禍發生係因被上訴人自巷口闖越紅燈而撞及上訴人甲○○所駕自小貨
    車右後輪部，上訴人甲○○無過失等語置辯，惟查依刑事卷附之現場照片、道路
    交通事故調查報告表、檢察官履勘現場筆錄暨所附現場圖及照片，上訴人甲○○
    所駕小貨車之右後輪有明顯刮痕，被上訴人駕駛之重機車倒地於小貨車停車後方
    約十一點二公尺處，機車後方有約三點三公尺之刮地痕，刮地痕由外線車道靠雙
    白線之位置往右前方劃出，而上訴人甲○○所駕之小貨車左後方緊靠雙白線，車
    頭略偏離雙白線位置（車頭右前方離路邊約零點九公尺，右後方離路邊約一點五
    公尺）（見刑事偵查卷第六至八頁），而上訴人甲○○係行駛在內側第二車道，
    發生擦撞地點係在內側第三車道即最外側車道事實，為上訴人於刑事案中所自承
    （見刑事一審卷第四六頁），以車禍現場圖及照片所顯現相關位置研判，本件車
    禍之發生，應係上訴人甲○○沿台北縣新店市○○路由台北往新店方向行駛內側
    第二車道，至該路六六三巷口後約三十公尺處，疏未注意行駛於其右側之被上訴
    人機車之併行間隔，貿然偏右行駛，致其所駕駛之上開自小貨車右後車輪外側輪
    緣自後擦撞被上訴人所騎乘之上開重機車左側車身所致，上訴人抗辯被上訴人係
    自巷口闖越紅燈撞及上訴人甲○○車右後輪乙節云云，係以依刑事偵查卷附道路
    交通事故調查報告表（二）現場圖示，車禍發生後，上訴人甲○○所駕小貨車在
    前，被上訴人機車在後，相距一一．二公尺，並非兩車併排停放等情為其論據，
    然依現場圖相關位置判斷，兩車擦撞位置應係在六六三巷口前約二十公尺左右，
    如係被上訴人車頭在巷口右轉之際撞及上訴人甲○○之小貨車，被上訴人機車頭
    應會損壞，惟依現場照片，並未發現地上有車頭損壞之碎片，上訴人所辯洵非足
    採。按汽車行駛時，駕駛人應注意兩車併行之間隔，並隨時採取必要之安全措施
    ，道路交通安全規則第九十四條第三項定有明文。本件上訴人甲○○駕駛上開自
    小貨車，應注意遵守道路交通安全規則第九十四條第三項之規定，且按當時情形
    ，並無不能注意之情事，竟疏未注意而發生本件車禍，為有過失，被上訴人受傷
    與上訴人之過失行為間復有相當因果關係，從而被上訴人主張上訴人甲○○對其
    應負侵權行為責任，要無不合。惟按機器腳踏車駕駛人應戴安全帽，早於八十五
    年二月二十八日修訂之道路交通安全規則第八十八條第五款所明定，查被上訴人
    於上開刑事案中自承車禍發生時戴工作時之工程帽（見本院八十六年度交易字第
    三一０號刑事卷宗八十六年七月二十五日訊問筆錄），故被上訴人騎乘上開重機
    車，應注意遵守道路交通安全規則第八十八條第五款之規定戴安全帽，按當時情
    形，亦非不能注意，竟疏未注意而導致被上訴人頭部外傷，上訴人主張被上訴人
    與有過失，亦堪以採取。至上訴人另以被上訴人酒後駕車，亦有過失，係以同仁
    醫院函復本院回函所載「病患丙○○先生來院就診時，身上有酒味，惟因本院無
    酒精濃度測試儀器，故無法測知病患酒精濃度」內容為據（見本院卷第四七頁）
    ，但依道路交通安全規則第一百十四條第一項第二款規定「汽車駕駛人飲酒後其
    吐氣所含酒精成份超過每公升○‧二五毫克以上者，不得駕車。」本件被上訴人
    既未經酒精濃度之測定，無從查知其是否有飲酒吐氣愈法定標準之情，尚難以被
    上訴人在送醫時被醫院查知其有酒味，即判定其飲酒駕車愈法定標準，進而認定
    其有違道路交通安全規則，對損害之發生或擴大與有過失。
三、按因故意或過失，不法侵害他人之權利者，負損害賠償責任；又不法侵害他人之
    身體或健康者，應賠償被害人增加生活上之需要及減少或喪失之勞動能力，暨非
    財產上之損害即精神慰藉金，民法第一百八十四條第一項前段、第一百九十三條
    第一項、第一百九十五條第一項皆定有明文。本件上訴人甲○○過失不法侵害被
    上訴人，已如前述，揆諸上開法條規定，上訴人甲○○自應負財產上及非財產上
    之損害賠償責任。本件被上訴人於原審請求上訴人甲○○賠償四百四十七萬八千
    五百二十八元及法定利息，原審就被上訴人請求之醫療費用准許七萬二千五百零
    七元、駁回看護費之請求，減少勞動能力損失准許一百零八萬零七百九十五元，
    精神慰藉金部分准許五十萬元，合計一百六十五萬三千三百零二元，被上訴人就
    敗訴部分未聲明不服，上訴人則聲明不服，爰就原審判准之部分，審究如次：
  (一)醫療費用部分：原審以依被上訴人提出之收據計算被上訴人自付額及部分負擔部
    分共計為七萬二千五百零七元，此部分被上訴人得向上訴人甲○○請求賠償，上
    訴人就此並未抗辯原審之裁判有何不當之處，爰予照准。
  (二)不能工作之損失：原審以依台大醫院函覆之查詢病歷資料會簽意見表記載「陳先
    生（指被上訴人）住院期間患有左側肢體輕癱及智能受損之現象，經復健後略有
    改善，惟目前其左側肢體仍笨拙無力，左手無法拿碗或持重物，雖可在他人監督
    下自行行走短距離，但長距離行走仍需他人扶持，而日常生活部分亦需依賴他人
    照顧。另，陳先生智能方面略有受損，呈現退縮、不愛活動等現象。以陳先生目
    前之狀況，從事一般工作恐有困難，又其發病至今已逾兩年，預期不會有進一步
    恢復」觀之，認定被上訴人於本件車禍受傷後，自行行走短距離須在他人監督下
    ，而長距離行走則需他人扶持，日常生活尚需依賴他人照顧，因認被上訴人不管
    是否簡易輕便工作被上訴人皆無法勝任至明，經核尚無不合，上訴人抗辯依該函
    之反對解釋，被上訴人可從事簡易輕便工作云云，殊非足採。原審以被上訴人從
    事勞動工作，在通常情形下可能取得者至少有基本工資之收入，以八十四年七月
    十三日行政院發布，自八月一日起實施調整之基本工資每月一萬四千八百八十元
    計算，被上訴人於三十三年九月四日出生（見被上訴人提出之殘障手冊），本件
    車禍發生時（八十五年八月二十三日）尚差一個月即為五十三歲，至六十歲止，
    被上訴人尚得工作七年一個月（八十五個月），扣除中間利息依月別複式霍夫曼
    計算法計算，認被上訴人不能工作之損失共計一百零八萬零七百九十五元（
    14880元×72.00000000=0000000，元以下四捨五入，下同），經核亦無不合。
  (三)精神慰藉金部分：原審以被上訴人因本件車禍造成頭部外傷併腦挫傷、右側額顳
    頂硬腦膜下血腫、顱內血腫之傷害，且經復健治療後行走困難，日常生活需他人
    照顧，則精神自受有極大之痛苦，審酌被上訴人為從事勞動工作者及上訴人甲○
    ○於車禍發生時為學生（見台灣高等法院八十六年度交上易字第五一０號刑事卷
    宗第四十七頁）之身分、地位、經濟能力及被害人所受創傷之程度，認被上訴人
    請求五十萬元之精神慰藉金尚屬適當，經核亦屬相當。
  (四)綜上所述，被上訴人得請求上訴人甲○○賠償醫療費用七萬二千五百零七元、不
    能工作損失一百零八萬零七百九十五元及精神慰藉金五十萬元，共計一百六十五
    萬三千三百零二元。
四、次按損失之發生或擴大，被害人與有過失者，法院得減輕賠償金額，或免除之，
    民法第二百十七條第一項定有明文，非財產上之損害，被害人對於損害之發生或
    擴大，與有過失者，民法第二百十七條之條文，既未將非財產上之損害除外，自
    應一體適用。本件上訴人甲○○因疏未注意行駛於其右側之被上訴人機車之併行
    間隔，貿然偏右行駛致其所駕駛之上開自小貨車右後車輪外側輪緣自後擦撞被上
    訴人所騎乘之上開重機車左側車身，而致被上訴人受有傷害，固難辭其過失責任
    ，然被害人即上訴人騎乘上開重機車，未戴安全帽，就損害之發生或擴大亦有過
    失至為灼然。本院斟酌雙方之過失情節、程度及被上訴人在車禍發生前有飲酒之
    事實等一切情狀，認上訴人甲○○就本件損害之發生，應負百分之七十之過失責
    任，依此計算，被上訴人得請求上訴人甲○○賠償之金額為一百十五萬七千三百
    十一元（0000000元×70%=0000000元）。上訴人主張被上訴人應負百分之八、九
    十之過失責任，難以採取。
五、再按受僱人因執行職務，不法侵害他人之權利者，由僱用人與行為人連帶負損害
    賠償責任。但選任受僱人及監督其職務之執行已盡相當之注意或縱加以相當之注
    意而仍不免發生損害者，僱用人不負賠償責任，民法第一百八十八條第一項定有
    明文。是僱用人依該條所負之責任，係以選任監督過失為基礎，則僱用關係是否
    存在，自應以選任監督之有無為決定標準，換言之，即某人受他人之選任監督以
    從事一定勞務者，即為該人之受僱人，至勞務之性質、時間之久暫、報酬之有無
    、是否授與代理權，皆所不問。上訴人雖抗辯本件小貨車係由有普通小客車駕照
    之上訴人甲○○獨立駕駛，當時係空車，並無從事任何業務行為，上訴人乙○○
    亦未指示或使用甲○○從事運貨勞務，且甲○○當時係在國立勤益工專就讀，為
    專職在學學生，是乙○○與甲○○之間並無任何僱用、受僱關係存在，乙○○自
    無任何選用或監督之權限，業經本院八十六年度上易字第五一○號刑事判決審認
    確定，並因此撤銷原判決之業務過失傷害罪名，改判普通過失傷害刑責，是上訴
    人乙○○應不須負僱用人之連帶賠償責任云云。經查上訴人甲○○於本院上開刑
    事案件審理中固陳述車禍發生時就讀勤益工專日間部、偶爾幫忙送貨等語（見台
    灣高等法院八十六年度交上易字第五一０號刑事卷宗第四十六頁），而本院上開
    刑事判決亦認上訴人甲○○於車禍發生時為在學學生，雖在學期間偶而幫助其父
    送貨，但尚難認送貨為其附隨業務等情。然查，本件車禍發生時上訴人甲○○，
    係駕駛其父即上訴人乙○○之小貨車，其顯有幫忙上訴人乙○○送貨之事實，在
    客觀上可認被上訴人乙○○有使用上訴人甲○○為其從事運送貨物勞務，而受其
    監督之事實，依前開說明，足認上訴人甲○○與上訴人乙○○間有民法第一百八
    十八條第一項之僱傭關係存在。而上訴人乙○○既未舉證證明其選任上訴人甲○
    ○及監督其職務之執行已盡相當之注意或縱加以相當之注意而仍不免發生損害，
    則上訴人乙○○依法即應負僱用人之連帶賠償責任，上訴人抗辯上訴人乙○○非
    僱用人，不必負連帶損害賠償責任，即非可採。
六、綜上所述，上訴人甲○○應賠償被上訴人財產上及非財產上損害共計一百十五萬
    七千三百十一元，而上訴人乙○○應負僱用人之連帶賠償責任。從而被上訴人請
    求上訴人等連帶給付一百十五萬七千三百十一元，及自起訴狀繕本送達翌日起即
    上訴人甲○○自八十六年七月八日、上訴人乙○○自八十六年七月十一日起，均
    至清償日，皆按年息百分之五計算之利息為有理由，原審在此範圍，併其假執行
    之聲請，予以准許，經核尚無不合，上訴人仍執陳詞求為廢棄改判，為無理由；
    至被上訴人愈上開部分之請求及假執行之聲請，不應准許，上訴人求為廢棄改判
    ，為有理由。
七、本件事證已臻明確，上訴人請求傳訊救護車駕駛人以查明被上訴人之身上酒味之
    情形，因同仁醫院已函復本院被上訴人被送醫時，身上有酒味，本院就此已加斟
    酌，無予傳訊之必要，附此敘明。
據上論結，本件上訴為一部有理由，一部無理由，依民事訴訟法第四百五十條、第四
百四十九條第一項、第七十九條但書、第八十五條第二項，判決如主文。
中      華      民      國    八十九    年      五      月    三十      日
                                  臺灣高等法院民事第十五庭
                                      審判長法  官  蘇  永  宜
                                            法  官  陳  昆  煇
                                            法  官  蔡    燉
右正本係照原本作成。
上訴人如不服本判決，應於收受送達後二十日內向本院提出上訴書狀，其未表明上訴
理由者，應於提出上訴後二十日內向本院補提理由書狀（均須按他造當事人之人數附
繕本）上訴時應提出委任律師或具有律師資格之人之委任狀；委任有律師資格者，另
應附具律師及格證書及釋明委任人與受任人有民事訴訟法第四百六十六條之一第一項
但書或第二項（詳附註）所定關係之釋明文書影本。
被上訴人不得上訴。
中      華      民      國    八十九    年      六      月      二      日
                                            書記官  張  文  惠
附註：
民事訴訟法第四百六十六條之一（第一項、第二項）：
對於第二審判決上訴，上訴人應委任律師為訴訟代理人。但上訴人或其法定代理人具
有律師資格者，不在此限。
上訴人之配偶、三親等內之血親、二親等內之姻親，或上訴人為法人、中央或地方機
關時，其所屬專任人員具有律師資格並經法院認為適當者，亦得為第三審訴訟代理人
。


司法院資訊處製作；財團法人民間司法改革基金會備份。
